臺灣高雄地方法院行政訴訟判決
110年度交字第485號
原      告  丁鳳琪  


訴訟代理人  姚昭旭  
被      告  高雄市政府交通局

代  表  人  張淑娟  
訴訟代理人  蘇健義  
上列當事人間交通裁決事件，原告不服被告民國110年10月28日
高市交裁字第32-BPD207596號裁決，提起行政訴訟，本院判決如
下：
    主  文
原告之訴駁回。
訴訟費用新臺幣參佰元由原告負擔。
    事實及理由
一、程序事項：本件為交通裁決事件，依兩造所述各節及卷內資
    料所示，本件事證已臻明確，本院認無經言詞辯論之必要，
    爰依行政訴訟法第237條之7之規定，不經言詞辯論而為判決
    。
二、事實概要：原告所有之車牌號碼000-0000號普通重型機車（
    下稱系爭機車）於民國110年4月19日13時42分許，在高雄市
    前鎮區瑞南街與凱旺街路口（下稱系爭路口），因有「駕車
    行經有燈光號誌管制之交岔路口闖紅燈」之違規行為，經民
    眾檢舉，由高雄市政府警察局前鎮分局（下稱舉發機關）員
    警填掣高市警交相字第BPD207596號舉發違反道路交通管理
    事件通知單（下稱舉發通知單）逕行舉發。嗣原告於應到案
    日期前之110年8月25日向被告陳述不服，經被告函詢舉發機
    關後，認原告確有上揭違規行為，乃依行為時（下同）道路
    交通管理處罰條例（下稱處罰條例）第53條第1項、第63條
    第1項第3款規定，於110年10月28日開立高市交裁字第32-BP
    D207596號裁決書（下稱原處分），裁處原告「罰鍰新臺幣
    （下同）1,800元，並記違規點數3點（罰鍰已繳納）」。原
    告不服，遂提起行政訴訟。
三、原告主張：當時系爭機車是由原告配偶姚昭旭所騎乘的，但
    因時間過了這麼久原告配偶姚昭旭已不記得何時經過系爭路
    口，故被告應舉證證明原告配偶姚昭旭於舉發通知單所載違
    規時間騎車經過系爭路口時有闖紅燈之違規行為，亦即被告
    應提出下列三項查證屬實的證據：1.檢舉人取得影片之過程
    是否合法之證據，如固定於安全帽上的行車紀錄器為違法裝
    置，屬於違法拍攝，違法取得證據應該無效，2.影片未經變
    造之證據，3.影片所顯示之日期時間為正確時間之證據，因
    所有行車紀錄器日期時間皆可調整、更改，故影片所顯示之
    日期時間未必真實。此外，依處罰條例第7條之1規定，被告
    亦應查證檢舉人是否於法定7日內提出檢舉等語。並聲明：
    原處分撤銷。
四、被告則以：經檢視採證影片可見：畫面時間12:43:00-瑞南
    街路口為紅燈狀態，原告車輛MUK-3889通過停止線穿越瑞南
    街與凱旺街交岔路口直行…影片結束，足認原告面對圓形紅
    燈仍進入路口後直行，其行為明顯違反道路交通標誌標線號
    誌設置規則（下稱設置規則）第206條1項第5款「車輛面對
    圓形紅燈表示禁止通行，不得超越停止線或進入路口」規定
    ，並已符合交通部82年4月22日交路字第009811號函釋所稱
    「車輛面對紅燈時仍逕予穿越路口至銜接路段，含左轉、直
    行、迴轉及右轉（依箭頭綠燈允許行駛者除外）即視為闖紅
    燈之行為」之違規態樣，而足以妨害其他方向人（若有行人
    穿越道）、車通行，故以闖紅燈論處，並無任何違誤之處；
    再觀諸處罰條例第7條之1規定之立法理由，意指藉由民眾檢
    舉，提供員警查證之線索，尚無對外發生何法律效果，依上
    開規定，民眾檢具違規證據資料，尚須經主管或警察機關查
    證屬實，始得舉發，進而對外發生法律效果。又舉發機關受
    理民眾檢舉違反道路交通管理事件，經查證後依規定掣製舉
    發違反道路交通管理事件通知單，係屬違反道路交通管理事
    件統一裁罰基準及處理細則第10條第2項第5款之民眾檢舉態
    樣，觀諸採證影片所載違規日期、違規時間及處理情形均記
    載清楚明確，嗣確經有員警查證處理，是該檢舉之真實性已
    無疑義。次按度量衡法、度量衡器檢定檢查辦法並未規範民
    眾自行裝設之行車紀錄器須經由國家專責機關檢定合格後加
    以使用或定期檢測，故原告所述，顯與現行法規不合。又採
    證影片畫面係錄影設備之機械作用，乃真實保存當時錄影之
    真實內容所得，再由檢舉人將影片傳送警政機關，並非憑人
    之記憶轉述或事後排演而成，且與本案違規具事實關連性，
    並經員警檢視無誤，其影像尚無偽造或變造之疑，內容亦屬
    合理、正常，自得作為本件是否為合法裁決之憑據。經查，
    原告前揭110年6月26日之違規行為，係由檢舉人於違規人行
    為終了日（110年6月26日）起7日內（檢舉日：110年7月1日
    ）檢具科學儀器取得之行車紀錄器影片，向警政機關提出檢
    舉，經舉發機關查證屬實而逕行舉發，則本件舉發程序於法
    即無不合。是原告於前揭違規時間、地點確有「駕車行經有
    燈光號誌管制之交岔路口闖紅燈」之違規事實，被告據以裁
    處，洵無不合等語，資為抗辯。並聲明：原告之訴駁回。
五、本院之判斷：
  ㈠按「汽車駕駛人，行經有燈光號誌管制之交岔路口闖紅燈者
    ，處1,800元以上5,400元以下罰鍰。」、「汽車駕駛人有下
    列各款所列條款之一者，除依原條款處罰鍰外，並予記點：
    3、有…第53條…情形之一者，各記違規點數3點。」處罰條例
    第53條第1項、第63條第1項第3款定有明文。次按「停止線
    ，用以指示行駛車輛停止之界限，車輛停止時，其前懸部分
    不得伸越該線。」、「車輛面對圓形紅燈表示禁止通行，不
    得超越停止線或進入路口。」設置規則第170條第1項前段、
    第206條第5款第1目亦定有明文。又依交通部82年4月22日交
    路字第009811號函釋：「車輛面對紅燈時仍逕予穿越路口至
    銜接路段，含左轉、直行、迴轉及右轉（依箭頭綠燈允許行
    駛者除外）即視為闖紅燈之行為。」而主管機關基於職權因
    執行特定法律之規定，得為必要之釋示，以供本機關或下級
    機關所屬公務員行使職權時之依據，此即「解釋性行政規則
    」（司法院釋字第548號解釋參照）。上開交通部函釋為處
    罰條例第8條所定之公路主管機關之上級機關，即交通部所
    發布，其對該條例所為之釋示乃屬「解釋性行政規則」之性
    質，足堪為各級公路主管機關適用法律之參考，先予敘明。
　㈡經查，原告有事實概要欄所載之交通違規行為一節，有被告
    提出之高雄市政府警察局前鎮分局110年11月30日高市警前
    分交字第11073865500號函、110年9月23日高市警前分交字
    第11072709100號函及採證光碟等附卷可稽，並經本院當庭
    勘驗採證光碟，勘驗結果為「畫面時間12:43:00-瑞南街路
    口為紅燈狀態，原告車輛MUK-3889通過停止線穿越瑞南街與
    凱旺街交岔路口直行…影片結束。」等情，有本院111年8月2
    4日勘驗筆錄在卷可查。故原告之違規事實，洵堪認定。
  ㈢原告雖主張系爭機車為其配偶所騎乘，已記不得何時通過系
    爭路口，被告應舉證證明原告配偶姚昭旭有本件違規行為云
    云。惟查，依前揭處罰條例第7 條之2 及第85條第1 項規定
    可知，對於違規行為所欲裁罰之對象固應為汽車駕駛人，而
    非汽車所有人，然處罰條例第7條之2 規定，乃賦予舉發機
    關得對特定交通違規行為，因當場不能或不宜攔截製單舉發
    者，必須應行記明車號或車型等可資辨別之特徵後，查明汽
    車所有人之姓名及地址，得對汽車所有人逕行舉發。此乃因
    立法者因考量特定之交通違規行為係屬於迅速且稍縱即逝之
    動態交通違規行為，因舉發機關無法當場對實際違規之汽車
    駕駛人舉發所為之舉證責任倒置規定；然於逕行舉發之對象
    為汽車所有人卻非汽車駕駛人之情形，依規定仍須針對汽車
    駕駛人為裁罰，因此方有處罰條例第85條第1 項所規定汽車
    所有人得在期限內檢附證據向處罰機關告知應歸責人之設，
    其規制目的應在於逕行舉發違規之情形，處罰機關基於職權
    調查原則一般僅能查知汽車車籍登記之所有人，較無從查究
    實際汽車駕駛人為何人，而汽車所有人針對汽車駕駛人之釐
    清更能掌握正確資料，故以處罰條例第85條第1 項規定明文
    課予汽車所有人直接協力義務，令其負有陳報違規汽車駕駛
    人為何人之義務。又依處罰條例條例第85條第4 項規定，參
    照同條第1 項內容，應認處罰條例第85條第1 項規定並非謂
    得更改各該法定裁罰對象之意，至多係在處罰機關以汽車所
    有人為裁罰對象時，依同條第4項規定推定其有過失而賦予
    其舉證之負擔。故如汽車所有人已能舉證證明其並無違規情
    事且無可歸責之事由時，即不得對之裁罰，方能遵守行政秩
    序罰原理原則中之處罰法定主義及有責性原則，且方能符合
    憲法對於人民財產權及訴訟權之基本保障；反之，若汽車所
    有人未能舉證證明其並無違規情事且無可歸責之事由，自無
    解於其依法應受之罰責。再者，依前揭處罰條例第85條第1 
    項所謂「依本條例各該違反條款規定處罰」，即係以汽車所
    有人為違章之人，而依處罰條例各該違反條款規定處罰。此
    法律效果乃基於該條例第85條第1 項之特別規定，汽車所有
    人雖非駕駛人，但其所違反之行政法義務，乃係該條例第85
    條第1 項規定之義務，而非違規駕駛之規定。次查94年12月
    28日處罰條例修正公布第85條第1 項規定之修正理由為：「
    本條原第1 項、第2 項、第3 項規定不清，是採二罰或改變
    處罰客體未見分明，亦造成處罰機關之困擾，且處罰對象不
    僅關於車輛，尚有其他情況，爰仿第7 條之立法精神，予以
    修正之。」，參諸其立法意旨，無非在將行政處罰歸於實際
    應負責任之人，以符公平正義，並使實際應負責之人能知所
    警惕避免再犯，惟因慮及監理及逕行舉發交通違規之處罰係
    大量而反覆性之行政行為，處罰機關礙於人力、時間之短絀
    ，有時難以一一詳究違規者為何人，相較之下，受處分人既
    係汽車所有人，對於其所有之汽車究係交由何人駕駛，衡情
    應知之甚詳，相關證據及證明文件亦均在受處分人掌握之中
    ，具有資訊上之優勢，若容許受處分人僅泛稱係他人駕駛而
    不提供足資識別之身分，又或稱為某某人所為但不提出證據
    ，則處罰機關勢需耗費大量時間勞力調查，仍恐一無所獲，
    此種責任之分配並非合理。又倘若僅課與受處分人檢附相關
    證據及足資辨識、通知應歸責人之證明文件，而容任其於任
    何時間均得提出，亦將使究竟何人應負最終行政罰責任之法
    律關係長期懸而未決，並使逕行舉發案件有罹於行為時同條
    例第90條「違反本條例之行為，自行為成立之日起；行為有
    連續或繼續之狀態者，自行為終了之日起，逾3個月不得舉
    發。」所規定時效之可能；且亦與前揭規定中「應於到案日
    期前提出」期限之限制形同具文，此應非立法之本意，此有
    臺北高等行政法院103年度交上字第56號判決意旨可參。經
    查，本件原則上固以處罰行為人即駕駛人為主，例外始處罰
    汽車所有人，原告雖主張其非駕駛人，惟未於舉發通知單所
    載到案日期前（110年9月6日）檢附相關證據及應歸責人相
    關證明文件，向被告告知應歸責人，按處罰條例第85條第4
    項規定推定受逕行舉發人有過失，自難謂其無故意及過失而
    予以免責。是以原告上開主張於法不合，不足採信。
　㈣原告另主張被告憑以裁處之錄影光碟係違法拍攝取得，且日
    期可擅自調整，故被告應提出無法變造且合法之證據始得裁
    處原告云云。惟查，本件係舉發機關查核檢舉民眾提供行車
    紀錄器採證光碟之影像屬實後，始予製單舉發，而行車紀錄
    器具錄影功能，其存錄的影像資訊可供還原現場情形，無涉
    數據的準確性判斷，且具可驗證性，自可作為舉證違規事實
    的證據。又原告於前揭時間、地點駕駛系爭機車確有闖紅燈
    之行為，除經檢舉人攝錄存證外，影像中系爭機車及周遭景
    物的車體、顏色、場景、光影、色澤等，均屬自然拍攝、完
    整呈現，無人為造作扭曲或修圖的跡象，難認有造假情事，
    尚無違反證據法則、論理法則與經驗法則，應予採認。原告
    主張本件採證光碟經過變照、調整日期，並非合法云云，無
    法證明屬實，不足採信。
　㈤原告另質疑民眾未於事發後7日內提出檢舉云云。惟查，原告
    前揭110年6月26日之違規行為，係由檢舉人於違規人行為終
    了日（110年6月26日）起7日內（檢舉日：110年7月1日）檢
    具科學儀器取得之行車紀錄器影片，向警政機關提出檢舉，
    經舉發機關查證屬實而逕行舉發，有舉發通知單、員警職務
    報告、民眾檢舉郵政信箱編號：Z00000000000號等在卷可資
    核對，堪信屬實。故本件舉發程序於法即無不合。
  ㈥綜上所述，原告於上述時、地確有「駕車行經有燈光號誌管
    制之交岔路口闖紅燈」之違規行為，被告依處罰條例第53條
    第1項、第63條第1項第3款規定，以原處分裁處原告「罰鍰1
    ,800元，並記違規點數3點（罰鍰已繳納）」，於法有據。
    原告訴請撤銷，為無理由，應予駁回。
六、本件判決基礎已臻明確，兩造其餘攻防方法及訴訟資料經本
    院斟酌後，核與判決結果不生影響，不另一一論述，併此敘
    明。
七、本件第一審裁判費為300元，應由原告負擔，爰確定第一審
    訴訟費用額如主文第2項所示。
據上論結，本件原告之訴為無理由，依行政訴訟法第237條之7、
第237條之8第1項、第237條之9第1項、第236條、第98條第1項本
文，判決如主文。
中　　華　　民　　國　　111 　年　　10　　月　　21　　日
　　　　　　　　　行政訴訟庭  法  官  吳文婷
上為正本係照原本作成。　　　　　　　　　
如不服本判決，應於判決送達後20日內，向本院提出上訴狀並表
明上訴理由（原判決所違背之法令及其具體內容或依訴訟資料可
認為原判決有違背法令之具體事實），其未載明上訴理由者，應
於提出上訴後20日內向本院補提理由書（上訴狀及上訴理由書均
須按他造人數附繕本，如未按期補提上訴理由書，則逕予駁回上
訴），並應繳納上訴裁判費新臺幣750元。
中　　華　　民　　國　　111 　年　　10　　月　　21　　日
                              書記官  洪嘉慧